臺灣高等法院刑事判決　　　　　　　　　　　　九十二年度上更(一)字第六四五號
　　上　訴　人　臺灣臺北地方法院檢察署檢察官
　　上　訴　人
　　即　被　告　乙○○
　　　　　　　　甲○○
　　共　　　同
　　選任辯護人　林詮勝律師
　　　　　　　　羅明通律師
　　　　　　　　陳彥任律師
右上訴人，因被告偽造文書等案件，不服臺灣台北地方法院，八十七年度訴字第一○
二五號，中華民國八十八年三月十一日第一審判決（起訴案號：臺灣台北地方法院檢
察署八十六年度偵字第二五七八六號）提起上訴，經判決後，由最高法院發回更審，
本院判決如左：
    主  文
原判決關於乙○○部分及甲○○偽造文書部分均撤銷。
甲○○被訴偽造文書部分無罪。
乙○○無罪。
　　理　由
一、公訴意旨以：（一）緣徐麗君為乙○○之前妻（原冠夫姓為浦徐麗君），於民國
    （下同）七十六年六月十九日，遠東圖書股份有限公司（下稱遠東公司，址設台
    北市○○○路○段六六之一號十樓）因原任董事長陳韓文芳病故，經召開董事會
    選任徐麗君為董事長，許女除於七十六年六月二十八日來台，同年七月六日離台
    外，長年住居在美。遠東公司於七十八年四月一日在該公司召開股東臨時會及董
    事會，由甲○○任會議記錄，甲○○與乙○○基於共同犯意，明知徐麗君不在國
    內，竟將徐麗君出席會議並任會議主席之不實事項登載上開會議記錄上，而甲○○復將徐麗君請辭董事長之職不實事項登載於上開會議紀錄上。乙○○亦出席該
    次股東會、董事會，其明知有關徐麗君出席會議及辭職之事，均非實在，竟於七
    十八年四月間持該不實之會議記錄向建設局申請變更登記其為遠東公司董事長，
    使建設局人員將讓該不實事項載於其掌管之該公司變更事項登記卡上，足生損害
    於徐麗君及建設局對公司登記管理之正確性。（二）甲○○與乙○○基於共同犯
    意，明知徐麗君在國外，並未委任甲○○代理徐女委任武忠森律師台灣台北地方
    法院（以下簡稱台北地院）七十八年度自字第一七八號（告訴人自訴浦徐麗君誹
    謗）為辯護人，竟於同年一月二十二日在上開遠東公司將徐麗君委託甲○○代理
    徐女委任武忠森律師為上開自訴案之辯護人之不實事項登載於委任契約內，復於
    同年三月二十二日在遠東公司偽造浦徐麗君任武忠森律師為上開七十八年訴字第
    一七八號誹謗案件之第一審辯護人之刑事委任狀，並偽簽徐麗君之姓名及盜用其
    於上開委任狀，而由不知情之武忠森律師持該偽造之委任狀向該法院提出行使，
    致法院誤信而容許武律師執行辯護人職務，並記載於上開法院之筆錄中，足以生
    損害於徐麗君。因認被告乙○○、甲○○有犯刑法第二百十條（乙○○部分起訴
    書漏引此法條）、第二百十四條、第二百十五條、第二百十六條、第二百十七條
    之偽造文書罪嫌等語。
二、按被告未經審判證明有罪確定前，推定其為無罪。犯罪事實應依證據認定之，無
　　證據不得認定其犯罪事實；又不能證明被告犯罪者，應諭知無罪之判決，刑事訴
　　訟法第一百五十四條及第三百零一條第一項分別定有明文。又刑事訴訟法上所謂
　　認定事實之證據，係指足以認定被告確有犯罪行為之積極證據而言，該項證據自
　　須適合於被告犯罪事實之認定，始得採為斷罪資料；事實之認定應憑證據，如未
　  發現相當證據，或證據不足以證明，自不能以推測或擬制之方法，以為裁判之基
    礎，最高法院二十九年上字第三一０五號、四十年台字第八六號分別著有判例可
    資參照。再認定犯罪事實所憑之證據，雖不以直接證據為限，間接證據亦包括在
    內，然而無論直接或間接證據，其為訴訟上之證明須於通常一般人均不致有所懷
    疑，而得確信其為真實之程度，始得據為有罪之認定，倘其證明尚未達此一程度
    ，而有合理之懷疑在在時，事實審法院復已就其心證上理由予以闡述，敘明其如
    何無從為有罪之確信，因而為無罪之判決，尚不得任意指為違法，最高法院七十
    六年度台上字第四九八號亦著有判例。
三、訊據上訴人即被告乙○○及甲○○均堅不承有偽造文書犯行，乙○○辯稱徐麗君
    辭卸董事長之事實，並未對其造成損害，甲○○辯稱會議紀錄是工讀生所為，事
    實上確開會，改選乙○○為董事長也是事實，至於委託律師，也曾打電話到美國
    找不到徐麗君云云。
四、經查，卷附遠東公司七十八年四月一日股東臨時會議事錄、七十八年四月一日董
    事會議事錄上方之主席均記載為「浦徐麗君」，出席股東及出席董事姓名所載浦
    徐麗君下方，並無如七十六年六月十九日之股東意臨時會議事錄記載浦徐麗君（
    含委託出席）等文字，而議事錄下方之主席、紀錄分別有「浦徐麗君」「甲○○
    」之簽名及蓋章（見台北市政府建設局第八三八之一號遠東圖書公司案卷影本）
    。質之被告甲○○供稱：「（七十八年四月一日遠東公司召開股東臨時會及董事
    會（你）並任紀錄？）我有參加此次會議，但非我紀錄，我委託工讀生紀錄，這
    次徐麗君未出席」「議事錄上之簽名係工讀生簽的」等語不諱（見本院上訴卷第
    四十一頁反面），被告甲○○所稱議事錄係委請工讀生紀錄乙節，經本院將上開
    議事錄甲○○之簽名，與偵審卷內甲○○之簽名送請憲兵司令部刑事鑑識中心，
    為筆跡鑑定結果，認兩者簽名字跡間之個性、慣性及特徵均不相符，有該中心鑑
    驗通知書可證（見本院上訴卷第一二二頁），應足信實。又證人即遠東公司會計
    丙○○於本院結證徐麗君擔任總經理期間，公司大小章由浦家麟保管，所有支票
    均交其蓋章，平常需要，也都由浦家麟所蓋，若浦家麟不在，則由其太太浦陳婉
    華蓋等語（本院九十三年二月四日審判筆錄），從而被告二人並未保管公司大小
    章，尚可憑採。而證人丙○○於原審亦證實徐麗君知其擔任遠東公司董事長，且
    有陪徐麗君去第一銀行辦事（原審卷第一０五頁正反面），證人浦永堅亦證陳徐
    麗君同意擔任董事長（原審卷一第一一七、一一八頁），核與證人徐麗君於本院
    所陳伊在七十六年六月至七十八年四月有擔任遠東公司董事長，也曾到第一銀行
    對保等語（本院上訴卷第六十一、六十二頁、本院九十三年二月四日審判筆錄）
    ，是七十六年六月經股東會及董事會推舉徐麗君為董事長則為不爭之事實。至後
    來徐麗君因接受被通緝之錯誤訊息產生怨懟出面否認與遠東公司之關係，亦經徐
    麗君於本院陳明在卷（上訴卷第六十三、六十四頁），且實際上徐麗君人一直在
    國外，無法行使職權，做決定，才向徐家麟表示要辭掉董事長頭銜，所以才開董
    事會，一切委託徐家麟處理，至於七十六年六月間則人在台灣，也有出席股東會
    及董事會等情，則據徐麗君於發回後在本院重申前旨（本院九十三年二月四日審
    判筆錄），準此，徐麗君所述倘若無訛，股東會及董事會所決議及紀錄之事即無
    不實，而被告亦無保管或盜用公司大小章之情事，公訴人指被告有偽簽徐麗君之
    署名或盜用公司章，尚屬無據。至徐麗君當時雖曾提出委託書委託徐家麟出席七
    十八年四月一日股東臨時會及董事會，而被告一直無法提出委託書一事，無論被
    告無法提出理由為何，既經徐麗君表示授權出席，被告主觀上即無偽造之故意，
    況委託徐家麟，又如何認定委託書應由被告保管？是有無委託書已非本件是否構
    成偽造文書之依據，縱尋不著委託書亦不能為被告不利之認定。
五、次查公訴人認被告甲○○與乙○○共同偽造徐麗君委任武忠森律師委任狀及委任
    契約涉有偽造私文書、業務登載不實及使公務員登載不實乙節，（一）查前案徐
    麗君被訴誹謗乙案（即台北地院七十八年度自字第一七八號），係因遠東公司委
    託武忠森律師登報啟事，指：「丁○○向遠東圖書公司圖利未遂，挾怨洩恨，橫
    加迫害」等語而引起，此觀卷存之上開七十八年度自字第一七八號案卷影本甚明
    。該則啟事（見原審卷二第四一頁）僅有遠東公司及武忠森律師具名，該公司負
    責人徐麗君並未列名其上，雖丁○○認為該啟事妨害其個人名譽，故而對徐麗君
    提出誹謗之自訴，第以徐麗君本人與丁○○素不相識，毫無個人恩怨，徒因遠東
    公司與丁○○間之前述糾紛，始被控訴於法庭，於此情形，該誹謗案即屬因公司
    業務所引致負責人徐麗君之刑事訴訟，被告甲○○時任遠東公司副總經理，其係
    以公司名義代理於七十八年一月二十二日與武忠森律師簽定委任契約，有該委任
    契約可參（見九七一七號偵查卷第四九頁）。依該委任契約所載之委任人為「遠
    東圖書股份有限公司法定代理人浦徐麗君」，亦表明係由「甲○○代」等字樣，
    益足證明被告甲○○確係因公司業務涉有刑事訴訟為其公司負責人聘請律師辯護
    無訛。被告甲○○固有於七十八年三月十三日代理徐麗君簽立委任狀（見九七一
    七號偵查卷第十四頁），委任武忠森律師為徐麗君被訴誹謗乙案之辯護人非虛，
    然查遠東公司係法人，原則上不得作為刑事被告，此乃丁○○以公司負責人徐麗
    君列為前開誹謗罪嫌刑事被告之理由，斯時所出具之委任狀，其委任人當然必須
    以列名之刑事被告為之，方符規定，則被告依前此代理遠東公司與武忠森律師所
    簽定之委任契約約定之事項，據以簽立上開委任狀委任武忠森律師為徐麗君就其
    因公司業務所被訴之誹謗案件提出於受訴法院，為之辯護，非惟依法並無不合，
    且屬有利於公司負責人徐麗君之事，自不足以生損害於徐麗君本人。（二）徐麗
    君於原審七十八年自字第一七八號誹謗案中固曾具狀否認有委任武忠森律師云云
    。然查，徐麗君當時雖仍
    森律師陳明在卷，台北地院承審法官據此詢問自訴人之代理人董安丹律師有何意
    見，則答稱「被告拒絕到庭，請予以通緝」等語（見原審七十八年自字第一七八
    號卷影本七十八年五月十一日、五月二十二日訊問筆錄）。同年六月十四日對被
    告徐麗君發佈通緝令，有台北地院通緝書影本一件可參（見本院上訴卷第二五七
    頁）。徐麗君乃於七十八年九月二十九日委任黃虹霞、賴浩敏律師為辯護人閱卷
    瞭解案情，具狀請求撤銷通緝。此期間，黃虹霞律師於七十八年九月七日以萬國
    法律事務所（78）萬虹字第一五八八號函，告知徐麗君略以：「本所律師於七十
    八年九月五日至法院查詢結果，獲知台端被訴誹謗案件目前繫屬於台北地院刑事
    庭，案號為徐麗君於原審七十八年自字第一七八號（自訴案件），該案件似曾由
    浦家麟先生使用台端之印章代台端選任律師為辯護人，：：。據悉該由他人為台
    端選任之辨護律師似曾向法院表示無法聯絡台端出庭，故請求法院依法處理（依
    法有犯罪嫌疑之被告不到庭，法院即為通緝處分）」，有萬國法律事務所上開函
    影本足佐（見本院上訴卷第二五九頁），似將丁○○之代理人董安丹律師在原審
    之請求（即請予以通緝），誤植為被告辯護人武忠森律師所為，故而徐麗君收受
    上開函件後隨即具函給黃虹霞、賴浩敏律師，信件中對其家翁浦家麟語多詆譭，
    亦有該信函存卷可徵（見本院上訴卷第二六○頁），此傳達有誤之訊息，應係導
    致徐麗君嚴重誤會，否認有委認律師為其辯護之根由，此經證人徐麗君於本院到
    庭證稱：「（在該案你有委任黃虹霞、賴浩敏律師為辯護人？）我在美國時台灣
    同學通知我在台被通緝，我以為是乙○○先生或浦家麟做了什麼事對我不利，我
    請這兩位律師就是要調查我被（係「為」之誤）何被通緝，這兩位律師給我之訊
    息以為遠東（圖書公司）為我請之律師告訴法官說，我無法到庭請法院通緝，而
    遠東公司之案子與我無關，我很生氣，我才會一概否認。我告訴黃律師寫答辯狀
    否認一些我曾做過事」「（偵字第九七一七號一九七、一九八頁之宣誓書是你寫
    的？）是的，我的宣誓書所寫的才是事實，黃律師所寫之答辯狀不是事實」「（
    委任武忠森律師之事你是否知情？）我知到有律師但不知道姓名」等語明確（見
    本院上訴卷第六十三頁正反面、第六十四頁），並有徐麗君供承係其所為附於偵
    查及原審卷之宣誓書可憑（見偵字第九七一七號一九七、一九八頁；原審卷一第
    一四五至一四七頁），適足證明。則徐麗君前此具狀所為否認而不利於被告之情
    詞，既非實情，即不足採信。況參諸被告甲○○任職遠東公司副總經理，徐麗君
　  於七十二年間亦因公司登記及公司商業處理等事宜，曾概括授權被告甲○○處理
    ，有該授權書在卷可稽（見九七一七號偵查卷第一百二十二頁），證人陳在俊並
    證稱遠東公司日常業務係由甲○○代理處理等語（見原審卷一第一二七頁反面）
    ，加以證人徐麗君一再於本院陳明除概括授權書，亦知有請律師，只是不知其名
    ，是委任甲○○找的律師（上訴卷第六十四頁、本院九十三年二月四日審判筆錄
    ），益見徐麗君之授權並不侷限於授權書所載，換言之除以書面授權外，亦曾以
    口頭授權或以口頭補書面不足之情形，則被告甲○○本於公司經理人之職，於遠
    東公司及其負責人被訴時，為遠東公司及其負責人徐麗君委任辯護律師，代理遠
    東公司負責人徐麗君出具委任契約，填寫該公司負責人徐麗君第一審辯護人刑事
    委任狀，並無業務登載不實或偽造私文書及偽簽徐麗君署押、盜用其印章之犯行
    或犯意可言，武律師接受委任後，持向法院行使，將其執行辯護人之職務，記載
    於筆錄上，亦難認被告有何使公務員登載不實之犯行。
六、此外復無其他積極證據證明被告有公訴人所指涉犯偽造文書之犯行，原審失察，
    遽為論罪科刑，尚有未合，檢察官上訴意旨猶執前詞指摘被告甲○○有偽造徐麗
    君之委任狀及被告甲○○、乙○○有共同偽造徐麗君簽名併用印於七十八年四月
    一日之遠東公司股東臨時會之議事錄、董事會議事錄，固無理由，但被告上訴意
    旨均否認有檢察官所指此部分之犯行，則為有理由，自應由本院將原判決此部分
    撤銷，為被告乙○○及甲○○被訴偽造文書為無罪之諭知。
據上論結，應依刑事訴訟法第三百六十九條第一項前段、第三百六十四條、第三百零
一條第一項判決如主文。
本案經檢察官吳慎志到庭執行職務。
中　　　華　　　民　　　國　　九十三　　年　　　二　　　月　　十八　　日
                              臺灣高等法院刑事第十九庭
                                  審判長法  官　　許　國　宏
                                        法  官    林　勤　純
                                        法  官    洪　光　燦
右正本證明與原本無異。
檢察官如不服本判決，應於收受送達後十日內向本院提出上訴書狀，其未敘述上訴之
理由者並得於提起上訴後十日內向本院補提理由書（均須按他造當事人之人數附繕本
）。
                                        書記官　　陳　玉　嬋
中　　　華　　　民　　　國　　　九十三　年　　　二　　　月　　二十三　　日
